臺灣臺南地方法院民事判決
110年度勞訴字第81號
原      告  陳福隆  
訴訟代理人  陳乃菁  
被      告  一平交通企業有限公司

法定代理人  郭淑幸  
訴訟代理人  鍾旺良律師
            蔡進欽律師
            蔡弘琳律師
上列當事人間請求給付退休金事件，本院於民國111年1月13日言
詞辯論終結，判決如下：
    主      文
一、被告應給付原告新臺幣298,315元。
二、原告其餘之訴駁回。
三、訴訟費用新臺幣10,130元，其中新臺幣3,242元由被告負擔
    ，其餘新臺幣6,888元由原告負擔。
四、本判決原告勝訴部分得假執行；但被告如以新臺幣298,315
    元為原告預供擔保，得免為假執行。　　
    事實及理由
一、原告起訴主張：
㈠、原告自民國87年9月1日起受僱於被告一平交通企業有限公司
    （下稱被告或被告公司）擔任司機，被告公司自87年9月1日
    起至98年9月30日未為原告投保勞工保險，遲至98年10月1日
    始為原告投保勞工保險及提撥新制勞工退休金。在此之前，
    原告投保於台南市汽車駕駛員職業工會，投保薪資為新臺幣
    （下同）42,000元，原告於98年10月始適用勞工退休金新制
    ，舊制退休金年資應為11年，計22個基數，被告公司應給付
    舊制退休金924,000元（42,000元×22個基數）。原告依勞動
    基準法（下稱勞基法）第55條，提起本件訴訟。
㈡、對被告抗辯之陳述：
  ⒈兩造未就87年9月1日起至98年9月30日止之舊制退休金辦理結
    清：　　　　
　⑴87年9月1日起至94年12月31日部分，被告公司提出95年1月13
    日切結書（下稱系爭切結書）表示兩造合意辦理舊制退休金
    結清，原告當時知道要辦舊制結清，但原告未領到被告公司
    給付之款項。雖然查到被告公司有給付支票56,000元，但原
    告不可能以56,000元同意結清舊制退休金。
　⑵95年1月1日起至98年9月30日部分，被告公司提出109年2月5
    日收據（下稱系爭收據）表示有辦理此部分退休金結清，但
    原告109年2月是在跟被告公司爭取98年10月以前勞健保沒有
    投保之損失，被告公司讓原告收下32,000元，並在一張空白
    紙上簽名及寫日期，系爭收據除原告簽名及日期外，其餘都
    是被告公司事後製作。若是結算95年1月1日起至98年9月30
    日之退休金，金額不可能那麼低。
　⒉被告公司於原告任職時即表示沒有勞健保，原告依實際工資
    自行加保於職業工會，況原告於92年2月21日已領得勞保老
    年給付，被告公司為何不在92年3月後，就職災部分為原告
    投保勞保，而遲至98年10月始為原告投保。原告除了平日駕
    駛校車外，其餘空檔，接受公司安排之調動，也會接假日之
    旅遊團或選舉造勢、婚喪喜慶之包車，被告公司除了每月5
    日匯款底薪約莫23,000元外，其餘以現金給付津貼約莫20,0
    00元上下，每月20日發放，所以兩造於95年1月13日要結清
    舊制退休金時，原告實際薪資約42,000元。參酌行政院主計
    總處薪情平臺，運輸業男性客運汽車駕駛之經常性薪資統計
    皆在40,862元以上，足證原告於職業工會之投保薪資符合原
    告於舊制退休金時之實際薪資。
㈢、並聲明：被告應給付原告924,000元（舊制退休金）。
二、被告則以：
㈠、兩造就87年9月1日起至94年12月31日止之舊制退休金已辦理
    結清：
　⒈原告於95年1月13日簽署系爭切結書，內容係原告就退休事宜
    已與被告公司辦理結清。且被告公司於95年1月10日簽發面
    額56,000元之支票交付原告，用以結清舊制退休金，原告於
    95年1月13日提示兌現。
　⒉原告於109年2月5日向被告公司「僅」請求95年1月1日起至98
    年10月1日開始提撥新制勞退前之6％勞工退休金，足認兩造
    就自87年9月1日起至94年12月31日止之舊制退休金已辦理結
    清，否則原告豈會僅向被告請求新制退休金。原告固主張10
    9年2月是爭取勞健保沒有投保之損失，那麼兩造既然以32,0
    00元達成和解，原告為何於110年9月聲請調解又請求勞健保
    沒有投保之損失。
㈡、兩造固於95年1月13日辦理舊制退休金結清，但因為原告有領
    勞保老年給付，可能為了避免勞保局追究或審查老年給付有
    無溢給，所以被告公司遲至98年10月為原告投勞健保、提撥
    新制勞工退休金。嗣原告於109年2月5日向被告公司請求95
    年1月1日起至98年10月1日加保前之6％勞工退休金，兩造以3
    2,000元結算完畢，有原告所簽系爭收據為證。是95年1月1
    日起至98年9月30日部分，應適用新制退休金制度，兩造以3
    2,000元結算，原告不得再為請求。
㈢、被告公司未於原告任職時投保勞保，係因原告當時即將可領
    勞保老年給付，原告前任職於台灣汽車客運股份有限公司之
    薪資較高，若投保於被告公司將影響其老年給付之金額，所
    以原告自行以較高的投保金額42,000元投保於職業工會，老
    年給付的差額若以實際薪資投保將有80萬元之落差，故42,0
    00元並非原告於被告公司之薪資，原告薪資即轉帳匯入其帳
    戶之金額（落在20,000元至25,000元之間），平均下來約23
    ,844元。且參酌行政院主計處行業名稱及定義表及薪情平臺
    查詢，原告擔任校車司機，屬「其他汽車客運業」，於94年
    間每月經常性薪資落於21,834元至24,572元間，是原告任職
    被告公司之薪資應屬合理，原告以投保薪資為基礎計算舊制
    退休金，即有違誤。況原告駕駛校車，因交通車行駛路線固
    定且均在臺南市，車輛性能要求不高，車齡相較於遊覽車而
    言均較高，不適宜供長途運輸之用，原告不可能以交通車載
    送乘客至阿里山等旅遊景點，縱偶因調度需求出車，亦為短
    程且極少數。再者，原告稱匯入其帳戶的是底薪，但每月匯
    入金額卻是浮動的，可見匯入金額不僅底薪，若有津貼亦已
    一併匯入，被告公司沒有另以現金發放。
㈣、倘認被告公司結清前開㈠舊制退休金給付金額「未達」勞基法
    規定之給與標準而不生結清效力，原告適用勞工退休金條例
    （下稱勞退條例）前之工作年資（即舊制年資）應予保留，
    嗣於兩造勞動契約終止時，再依勞退條例第11條第2項規定
    ，以終止時之平均工資核算舊制年資之退休金。則原告平均
    工資為23,621元（以108年7月至12月之薪資平均計算）、自
    87年9月1日起至94年12月31日年資有7.5年即15個基數，原
    告之舊制退休金應為354,315元（23,621元×15個基數），扣
    除被告已給付之56,000元，原告僅能請求舊制退休金298,31
    5元。
㈤、並聲明：原告之訴駁回；如受不利判決，願供擔保請准宣告
    免為假執行。
三、得心證之理由：
㈠、原告自87年9月1日起受僱於被告公司；受僱之初被告公司未
    替原告投保勞工保險，原告自行加保於職業工會，投保薪資
    為40,100元（87年11月23日生效）、42,000元（90年2月1日
    生效至92年1月2日退保）；原告於92年2月21日領得勞工保
    險老年一次給付1,861,515元；原告於95年1月13日簽立系爭
    切結書，就原告到職日至94年12月31日之勞工退休事宜辦理
    結清；被告公司於98年10月1日起始為原告提繳勞退新制退
    休金6％及投保勞工保險，勞工保險於109年1月2日退保；原
    告退休前6個月之平均工資為23,621元。以上有勞工保險被
    保險人投保明細表（見勞專調卷第27頁）、勞動部勞工保險
    局110年10月8日保普老字第11013045830號函（見勞專調卷
    第203頁）、系爭切結書（見勞專調卷第151頁）、勞工退休
    金提繳異動明細表（見勞專調卷第61頁）、原告投保資料表
    （見勞專調卷第63頁）、原告帳戶交易明細表（見勞專調卷
    第137至141頁）在卷可稽，且為兩造所不爭執，此部分事實
    先堪認定。至原告主張簽立系爭切結書後沒有領到結清舊制
    退休金的錢、95年1月1日至98年9月30日也應適用舊制退休
    金、簽立系爭協議書是兩造就原告自行投保勞健保損失之金
    額達成協議、原告平均薪資即在職業工會投保薪資42,000元
    、舊制退休金為22個基數、被告應給付原告舊制退休金共92
    4,000元（42,000元×22）等語，則為被告否認，並以前詞置
    辯。是本件爭點厥為：原告請求被告給付舊制退休金是否有
    理由？若有理由，其平均工資及基數為何？以下逐一析述之
    。
㈡、原告為36年12月1日出生，其自87年9月1日起任職被告公司，
    並於109年間終止兩造勞動契約，工作年資前後共22年多，
    年齡已72歲，已符合勞基法第53條規定自請退休之要件，則
    本件勞動契約經原告退休時終止，於其行使時即發生形成之
    效力，不必得被告公司之同意，故原告請求被告公司給付退
    休金，於法有據。
㈢、本條例施行前已適用勞動基準法之勞工，於本條例施行後，
    仍服務於同一事業單位而選擇適用本條例之退休金制度者，
    其適用本條例前之工作年資，應予保留。前項保留之工作年
    資，於勞動契約依勞基法第53條（勞工自請退休）規定終止
    時，雇主應依各法規定，以契約終止時之平均工資，計給該
    保留年資之資遣費或退休金，並於終止勞動契約後30日內發
    給。第1項保留之工作年資，於勞動契約存續期間，勞雇雙
    方約定以不低於勞基法第55條及第84條之2規定之給與標準
    結清者，從其約定。勞退條例第11條第1至3項定有明文。是
    依勞基法規定，勞工於退休或遭資遣時，雇主始有給付退休
    金或資遣費之義務，故未規定雇主於勞工選擇勞退條例之退
    休金制度時，應結清其年資，但如勞資雙方自行協商約定，
    勞動契約繼續存續，並先依勞基法規定結清保留年資者，於
    不影響勞工之權益之前提下，得先依勞基法規定結清保留年
    資。又勞工仍於受雇期間，請求保留年資結清，並與雇主達
    成合意，尚非申請退休。經查：
　⒈原告於95年1月13日兩造勞動契約存續中簽立系爭切結書予被
    告公司，內載「有關本人勞工退休事宜已與公司辦理結清，
    日後不再為任何其他之主張請求」等語，原告供稱：知道簽
    了這張是要辦理結清舊制（見勞訴卷第155頁），準此，內
    容雖載「退休事宜」但原告尚非申請退休，應無疑義，兩造
    應是要結清原告舊制退休金年資，而勞動契約繼續存續，並
    適用勞退新制提撥制度。又被告辯稱於95年1月13日交付原
    告臺灣中小企業銀行支票面額56,000元，用以結清舊制年資
    。然依勞基法第55條第1項1款規定，勞工退休金之給與標準
    按其工作年資，每滿1年給與兩個基數，未滿半年者以半年
    計。再按勞退條例之立法宗旨為增進勞工退休生活保障，加
    強勞雇關係，促進社會及經濟發展（勞退條例第1條第1項參
    照），而勞退條例第11條第3項規定以不得低於勞基法規定
    之給與標準結清年資，係於勞動契約存續期間所為，因此雇
    主與勞工約定以低於上開標準為之者，不生結清保留年資之
    法律效果，須依同條第1項規定，勞工於適用該條例前之工
    作年資仍應予以保留（行政院勞工委員會94年04月29日勞動
    4字第0940021560號函釋參照）。暫且不論原告主張伊平均
    薪資約42,000元，縱依被告公司所稱原告薪資平均下來約23
    ,844元計算，並依勞基法第55條第1項第1款規定以7年4月共
    15個基數計算，被告應給付原告結清金額357,660元（計算
    式：23,844元×15基數＝357,660元），而被告公司僅給付56,
    000元，顯已低於勞基法第55條規定之給與標準，揆諸上開
    說明，自不生結清保留年資之法律效果，是被告辯稱兩造已
    結清舊制退休金年資，並不可採。
　⒉原告退休前6個月之平均工資為23,621元，為兩造所不爭執（
    原告表示金額沒算錯，見勞訴卷第233頁），以此計算原告
    得請求被告給付之舊制退休金為354,315元（計算式：23,62
    1元×15基數＝354,315元）。再扣除原告已領取之56,000元，
    原告得請求被告給付之退休金差額應為298,315元（計算式
    ：354,315元－56,000元＝298,315元）。至原告稱95年1月13
    日兌領支票之56,000元不知道是什麼錢，原告不可能以5萬
    多元辦理結清舊制，有可能是獎金云云，然原告不爭執95年
    1月13日簽立系爭切結書予被告公司用以辦理舊制年資結清
    ，被告公司確於95年1月10日開立支票交付原告，原告亦於
    領款人部分簽名並提示兌領，56,000元於95年1月13日匯入
    原告帳戶，有系爭切結書、支票、原告帳戶交易明細在卷可
    參（見勞專調卷第151頁、勞訴卷第227、173頁），準此，5
    6,000元確實用來結清退休金而支付原告，雖金額低於勞基
    法第55條規定之給與標準而不生結清保留年資之法律效果，
    但無礙其仍為退休金之一部給與，原告僅能依保留年資計算
    並請求其舊制退休金之差額，是被告應給付原告退休金差額
    為298,315元。
　⒊至原告主張「平均工資」應以94年間投保薪資42,000元計算
    云云。惟勞動契約依勞基法第53條（勞工自請退休）規定終
    止時，雇主應依各法規定，以【契約終止時之平均工資】，
    計給該保留年資之退休金。是被告以56,000元結清舊制退休
    金雖不生結清保留年資之法律效果，也僅是將舊制年資予以
    保留，於原告退休而終止勞動契約時回歸勞基法第55條計算
    退休金，並非以94年間之平均工資計算退休金。申言之，兩
    造爭論94年間原告擔任司機是否有額外現金津貼、應以匯入
    帳戶之平均薪資計算或以當年投保薪資計算平均薪資，均與
    本件平均工資之認定（即退休前6個月之平均工資為23,621
    元）無涉。
㈣、至原告主張95年1月1日至被告公司於98年10月1日始依勞退條
    例提撥新制退休金前，亦應適用舊制，與87年9月1日至94年
    12月31日併計，年資11年、共22個基數計算舊制退休金等語
    ，就此：
　⒈按雇主應為適用勞退條例之勞工，按月提繳退休金，儲存於
    勞工保險局設立之勞工退休金個人專戶。雇主每月負擔之勞
    工退休金提繳率，不得低於勞工每月工資百分之六，勞退條
    例第6條第1項、第14條第1項定有明文。依同條例第31條第1
    項規定，雇主未依該條例之規定按月提繳或足額提繳勞工退
    休金，致勞工受有損害者，勞工得向雇主請求損害賠償。該
    專戶內之本金及累積收益屬勞工所有，僅於未符合同條例第
    24條第1項所定請領退休金規定之前，不得領取。是雇主未
    依該條例之規定，按月提繳或足額提繳勞工退休金者，將減
    損勞工退休金專戶之本金及累積收益，勞工之財產受有損害
    ，自得依該條例第31條第1項規定請求損害賠償；於勞工尚
    不得請領退休金之情形，亦得請求雇主將未提繳或未足額提
    繳之金額繳納至其退休金專戶，以回復原狀（最高法院101
    年度台上字第1602號判決意旨）。
　⒉原告既已於95年1月13日書立系爭切結書予被告欲結清舊制退
    休金，而改適用勞退條例之提撥新制，則被告公司若未按月
    提繳，於原告尚未退休前，自得請求被告公司將未提繳或未
    足額提繳之金額繳納至其退休金專戶，而於原告退休後，因
    被告公司於勞動契約存續期間未提繳致原告受有損害，自得
    向被告公司請求損害賠償。就此，被告公司於95年1月至98
    年9月30日未提繳新制退休金至原告勞工退休金專戶，為被
    告所不爭執，然本件原告之「訴之聲明」與「請求權基礎」
    皆是請求被告公司給付「舊制退休金」（見勞訴卷第29、23
    1頁），未依據勞退條例第31條請求損害賠償，是本院即無
    從就此審理（本院認為95年1月至98年9月30日是適用新制而
    非舊制）。退步言，就95年1月至98年9月30日被告公司未能
    按勞退條例提撥退休金之事宜，兩造已另以32,000元和解，
    原告並簽立系爭收據予被告（見勞專調卷第149頁）。至原
    告主張系爭收據原先是空白紙，原告只有簽名和寫日期，其
    餘列印部分是被告公司事後製作云云，就此，「新制退休金
    有無不足或損害賠償」本非原告聲明起訴之範圍，且衡諸常
    情，原告主張32,000元是109年2月原告退休後向被告公司提
    及87年至98年10月前勞健保自行投保之損害，然倘若兩造以
    32,000元就勞健保未投保之損害達成和解，原告為何於本件
    訴訟前聲請調解時仍請求被告公司於87年9月1日至98年10月
    1日未依法替原告投保勞健保之損害274,687元（見勞專調卷
    第17頁調解聲明㈠），顯見32,000元並非就勞健保損害達成
    和解。又一般理性之成年人在收取金錢時，應會確認收取款
    項之目的再簽名確認為原則，平白無故在空白紙張上簽名、
    押日期為變態事實，原告既不爭執系爭收據為伊簽名、寫日
    期，然未能舉證系爭收據係被告公司事後製作，其上開主張
    即難採信，應認兩造就95年1月至98年9月30日被告公司未能
    按勞退條例提撥退休金之事宜，已另以32,000元達成和解。
㈤、綜上，原告簽立系爭切結書及領取56,000元不生舊制退休金
    結清之法律效果，原告適用勞退條例前之工作年資（即舊制
    年資）予以保留，原告退休之際，得依勞基法第55條之規定
    請求被告公司給付差額298,315元。原告請求被告公司應給
    付「舊制退休金」298,315元，洵屬有據，應予准許。逾此
    部分之請求，則屬無據。
四、綜上所述，原告依勞基法第55條之規定，請求被告給付298,
    315元，為有理由，應予准許，逾此範圍之請求，為無理由
    ，應予駁回。
五、法院就勞工之給付請求，為雇主敗訴之判決，應依職權宣告
    假執行，前項情形，法院應同時宣告雇主得供擔保或將請求
    標的物提存而免假執行，勞動事件法第44條第1項、第2項定
    有明文。本判決第1項為被告即雇主敗訴之判決，爰依前開
    規定依職權宣告假執行，並酌定相當之擔保金額准被告供擔
    保後免為假執行。
六、法院為終局判決時，應依職權為訴訟費用之裁判；又各當事
    人一部勝訴，一部敗訴者，其訴訟費用，由法院酌量情形，
    命兩造以比例分擔或命一造負擔，或命兩造各自負擔其支出
    之訴訟費用。民事訴訟法第87條第1項、第79條分別定有明
    文。本件原告之訴為一部有理由，一部無理由，本案訴訟費
    用10,130元（暫免徵收部分仍應列入訴訟費用），其中3,24
    2元由被告負擔，其餘6,888元由原告負擔。
七、本件事證已臻明確，兩造其餘攻擊防禦方法及舉證，核與本
    判決之結果不生影響，爰不另為贅論，附此敘明。
八、據上論結，原告之訴為一部有理由，一部無理由，判決如主
    文。
中　　華　　民　　國　　111 　年　　1 　　月　　27　　日
                   民事勞動法庭  法　官　羅郁棣
以上正本證明與原本無異。
如不服本判決，應於送達後20日內向本院（台南市○○路0段000
號）提出上訴狀（須按他造當事人人數附繕本）。
中　　華　　民　　國　　111 　年　　1 　　月　　28　　日
　　　　　　　                   書記官  周玉茹